臺灣高雄地方法院刑事判決　　　　　　　110年度易字第152號
公　訴　人　臺灣高雄地方檢察署檢察官
被　　　告　尤瑞銘




上列被告因恐嚇取財案件，經檢察官提起公訴（109 年度偵字第
00000 號），本院判決如下：
    主  文
尤瑞銘犯詐欺取財罪，累犯，處有期徒刑伍月，如易科罰金，以
新臺幣壹仟元折算壹日。未扣案犯罪所得IPHONE XR 手機（IMEI
碼：000000000000000 號）壹支沒收，於全部或一部不能沒收，
或不宜執行沒收時，追徵其價額。
    事  實
一、尤瑞銘意圖為自己不法所有，基於詐欺取財之犯意，明知翁
    秀芳積欠林正雄之債務業已清償，猶於民國109 年6 月24日
    下午6 時許，騎乘車牌號碼000-000 號普通重型機車前往高
    雄市前鎮區鎮賢街52巷53號旁之「允棟公園」，向在該公園
    與朋友謝琇媜、莊韋如聚會之孫佳翔佯稱：「你媽（即翁秀
    芳）的債主讓我來處理，今天給你兩個選擇，不是交錢就是
    交手機」云云，致孫佳翔陷於錯誤，將其所有之IPHONE XR
    手機（IMEI碼：000000000000000 號，價值新臺幣《下同》
    約3 萬元；下稱前開手機）交付予尤瑞銘，尤瑞銘再將前開
    手機內之SIM 卡退出後，取走前開手機離去。嗣經孫佳翔報
    警處理，因而查悉上情。
二、案經孫佳翔訴由高雄市政府警察局前鎮分局報告臺灣高雄地
    方檢察署檢察官偵查起訴。
    理  由
一、證據能力方面：
    被告以外之人於審判外之陳述，雖不符前4 條（即刑事訴訟
    法第159 條之1 至之4 ）之規定，而經當事人於審判程序同
    意作為證據，法院審酌該言詞陳述或書面陳述作成時之情況
    ，認為適當者，亦得為證據，刑事訴訟法第159 條之5 第1
    項定有明文。檢察官、被告尤瑞銘就本判決所引用下列各項
    屬於審判外陳述之證據，均同意作為證據（見院卷第74頁）
    ，且本院審酌該證據作成情況均無不適當之情形，依前開規
    定認得作為本件證據。
二、事實認定之理由：
  ㈠訊據被告尤瑞銘固不否認有於前開時地，自稱受告訴人母親
    翁秀芳之債主所託，向告訴人孫佳翔要求清償債務，告訴人
    因此交付前開手機予被告之事實，惟矢口否認有何恐嚇取財
    或詐欺取財之犯行，辯稱：我當時係受老闆即林正雄委託，
    才去向告訴人討債，我當時看到告訴人僅說「林大哥叫我跟
    你要3000元利息錢」，告訴人則說沒有錢支付，我再打電話
    予林正雄請示如何處理，林正雄說不然把告訴人的手機扣起
    來，告訴人在場有聽到，就同意把手機交付給我，我沒有使
    用不法手段等語。
  ㈡經查，被告於109 年6 月24日下午6 時許，騎乘車牌號碼00
    0-000 號普通重型機車前往高雄市前鎮區鎮賢街52巷53號旁
    之「允棟公園」，向在該公園與朋友謝琇媜、莊韋如聚會之
    告訴人陳稱：「你媽的債主讓我來處理，今天給你兩個選擇
    ，不是交錢就是交手機」云云，告訴人遂將其所有之前開手
    機交付予被告，被告再將前開手機內之SIM 卡退出後，取走
    前開手機離去等節，業經告訴人於警詢、偵查及本院審理中
    指述明確（見警卷第9 至12頁；偵卷第49至51頁；院卷第12
    7 至131 頁），復經證人謝琇媜、莊韋如於警詢或偵查中證
    述在卷（見偵卷第53至54、57至58、65至66頁），且有高雄
    市政府前鎮分局109 年10月22日高市警前分偵字第10973209
    100 號函附調查資料及通聯記錄、中華電信資料查詢結果等
    在卷可稽（見偵卷第39至47、77至79、83頁），且被告於偵
    查中亦不諱言：我當時有向告訴人說「你欠我朋友錢什麼時
    候要還，欠太久了，要嘛就先還3000元，不然就交手機給我
    」，是告訴人自己交手機給我等語無訛（見偵卷第90頁），
    是此部分事實應堪認定。
  ㈢至被告雖以前詞置辯，然徵之證人林正雄於警詢、偵查及本
    院審理中證稱：「陳大哥」是我在外面的綽號，我於108 年
    7 、8 月間曾借款2 萬元予翁秀芳周轉，但翁秀芳業已清償
    完畢，其中翁秀芳的兒子即告訴人於108 年11月幫翁秀芳清
    償8000元，翁秀芳本人則於109 年過年左右、大約1 月，將
    餘款1 萬2000元還給我，我雖然有於108 年11月至109 年1
    月間委託過被告去催討前開債務，但在翁秀芳於109 年1 月
    清償完畢後，我有向被告說翁秀芳已經還清欠款，不要再去
    跟翁秀芳拿了，我於109 年6 月24日沒有委託被告去向告訴
    人收錢，事前也不知悉被告要去向告訴人拿手機，亦未同意
    過被告可以將告訴人手機扣起來，我嗣於109 年6 月25日與
    被告碰面時，因知悉被告以替我收錢為由向告訴人拿手機，
    有再向被告說翁秀芳已還清積欠債務，並請被告歸還手機予
    告訴人，但我不清楚被告之後如何處理等語（見警卷第17至
    19頁；偵卷第97、98頁；院卷第97至109 頁），明確證稱因
    告訴人母親早已清償借款，故未委託被告於109 年6 月24日
    再去向告訴人要求還款或以手機抵償債務之情節。復對照證
    人翁秀芳於警詢時亦證稱：我有向持用門號0000000000號手
    機、暱稱「陳大哥」之人，總共借款約2 萬元，我兒子即告
    訴人約於108 年10月份，有幫我先還款8000元，我則在過年
    後大約109 年2 月，將剩餘欠款1 萬2000元清償等（見警卷
    第13至15頁），就雙方金錢借貸內容與還款過程，核與證人
    林正雄前揭證述大致相符，足見證人林正雄證稱因證人翁秀
    芳已於109 年過年左右將欠款還清，故其未再委託被告於10
    9 年6 月24日向告訴人催討債務等情節，已非無稽。本院再
    酌以被告於偵查及本院審理中均自承其向告訴人取得前開手
    機後，未轉交予證人林正雄，而係自行將前開手機變賣，得
    款供己花用之情節（見偵卷第90頁；院卷第71頁），苟如被
    告所辯係受證人林正雄委託，始拿取告訴人手機抵償欠款云
    云，則被告取得價值不斐之前開手機後，理應將之轉交證人
    林正雄以完成催討債務之任務，豈有可能反倒係由被告自己
    持有前開手機，甚至將之變賣得款供己花用？由此觀之，更
    顯證人林正雄前揭證述因證人翁秀芳早已還清欠款，故其未
    再委託被告於109 年6 月24日向告訴人催討債務，亦不知悉
    被告向告訴人拿取手機之情節，應與事實相符而可採信。故
    被告辯稱受證人林正雄委託，始取走告訴人之前開手機抵償
    債務之情節，當屬臨訟杜撰之詞，不足採信。
  ㈣此外，告訴人雖於偵查中一度指稱：被告案發時除向我說今
    天不是還錢就是交手機外，還有說不可能再讓我跑走之言詞
    （見偵卷第66頁），然此節為被告所否認。本院審諸告訴人
    之指訴，係以使被告受刑事訴追為目的，是以告訴人之指訴
    為證據方法，除其指訴須無瑕疵，且應有查與事實相符之佐
    證，始得資為判決之基礎（最高法院52年台上字第1300號、
    61年台上字第3099號判決意旨參照），查告訴人針對被告於
    案發時係告以何等言詞一節，於距離案發時點最接近之警詢
    中僅證稱：被告當時跟我說「你媽的債主讓我來處理，今天
    給你兩個選擇，不是交錢就是交手機」等語（見警卷第9 、
    10頁），並未提及被告有陳稱不可能再讓告訴人跑走之情節
    ；且告訴人於本院審理中亦具結證稱：被告當下只有跟我說
    要嘛交手機要嘛交錢這兩種選擇，被告沒有講不放我走這句
    話等情（見院卷第131 頁），則告訴人於偵查中一度指稱被
    告斯時還有尚有陳稱不可能再讓告訴人跑走等語，是否為一
    時記憶錯誤所致，已非無疑。此外，卷內亦查無其他積極事
    證，足以作為告訴人此部分證述補強證據，揆諸前開說明，
    自不能逕採擇告訴人於偵查中一度單方面之指證，率爾推認
    被告於案發時另有說不可能再讓告訴人跑走之言詞。是起訴
    書認被告於案發當時另有說不可能再讓告訴人跑走等語，尚
    有未洽，併此敘明。
  ㈤綜上所述，本案事證已臻明確，被告前揭犯行，洵堪認定，
    應予依法論科。
三、論罪科刑：
  ㈠按刑法第346 條第1 項之恐嚇取財罪，與同法第339 條第1
    項之詐欺取財罪，二者之區別，在於前者係施用使人心生畏
    怖之恐嚇手段，致被害人心生畏懼，明知不應交付財物而交
    付，後者則係施用詐術手段，使人陷於錯誤，誤信為應交付
    財物而交付（最高法院84年度台上字第1993號判決意旨參照
    ）。查被告於案發時未受債主即證人林正雄委託催討債務，
    猶向告訴人佯稱「你媽的債主讓我來處理，今天給你兩個選
    擇，不是交錢就是交手機」云云，使告訴人誤信於此而交付
    前開手機，核屬施用詐術手段，使人陷於錯誤，誤信為應交
    付財物而交付無訛。又被告所佯稱內容尚未涉及不法侵害手
    段之實施，應不致使被害人心生畏懼，而與恐嚇取財罪之構
    成要件明顯有間，自無從以此罪名相繩。
  ㈡是核被告所為，係犯刑法第339 條第1 項之詐欺取財罪。公
    訴意旨認被告係犯刑法第346 條第1 項之恐嚇取財罪，容有
    未洽，惟起訴之社會基本事實既屬同一，並經本院於審理時
    當庭告知變更後之罪名，已無礙被告防禦權之行使，爰依法
    變更起訴法條。
  ㈢又被告前因詐欺案件，經本院以107 年度簡字第1191號判決
    判處有期徒刑2 月確定，於107 年10月10日執行完畢（嗣接
    續執行另案拘役，於107 年12月4 日縮刑期滿出監）等情，
    有臺灣高等法院被告前案紀錄表在卷足參，是其於徒刑執行
    完畢5 年內，故意再犯本件有期徒刑以上之罪，為累犯。另
    依司法院釋字第775 號解釋之意旨，係指構成累犯者，倘依
    個案應量處最低法定刑、又無法適用刑法第59條在內減輕規
    定之情形，法院應依此解釋意旨裁量不予加重最低本刑（最
    高法院108 年度台上字第338 號判決亦同此旨），而依被告
    前開累犯之情形及本案詐欺之犯罪情節，尚無應量處最低法
    定刑之情事，自應依累犯規定加重其刑。
  ㈣爰以行為人之責任為基礎，審酌被告於犯罪時未受有刺激，
    卻不思循正當途徑獲取財物，竟圖不勞而獲，以事實欄所述
    手法為前揭詐欺取財犯行，造成告訴人受有前開手機之財產
    損失，所為應值非難；又斟酌其犯後矢口否認犯行，且迄未
    賠償告訴人，亦未達成和解取得原諒，犯後態度非佳，量刑
    自不宜從輕；末參酌被告前科素行（構成累犯部分則不予重
    複評價）、自述高中肄業之智識程度、經濟狀況不佳（見院
    卷第138 頁）等一切情狀，量處如主文所示之刑，並諭知易
    科罰金折算標準，以資警惕。
四、沒收：
    被告所詐得前開手機，為其犯罪所得，且未據扣案或實際發
    還告訴人，而被告雖陳稱已變賣得款8000元云云（見院卷第
    71頁），然卷內尚乏其他證據以實其說，且其所陳變賣價額
    更與告訴人所述前開手機價值（約3 萬元）差距甚大，為免
    被告保有犯罪所得，仍應依刑法第38條之1 第1 項前段、第
    3 項規定，隨同於其本案罪刑項下宣告沒收，並於全部或一
    部不能沒收或不宜執行沒收時，追徵其價額。
據上論斷，應依刑事訴訟法第299 條第1 項前段、第300 條，刑
法第339 條第1 項、第47條第1 項、第41條第1 項前段、第38條
之1 第1 項、第3 項，刑法施行法第1 條之1 ，判決如主文。
本案經檢察官許紘彬提起公訴，檢察官李文和到庭執行職務。
中    華    民    國   110    年    11    月    30    日
                  刑事第四庭    審判長法  官  王俊彥
                                      法  官  陳芷萱
                                      法  官  姚億燦
以上正本證明與原本無異。
如不服本判決應於收受判決後20日內向本院提出上訴書狀，並應
敘述具體理由。其未敘述上訴理由者，應於上訴期間屆滿後20日
內向本院補提理由書(均須按他造當事人之人數附繕本)「切勿逕
送上級法院」。
因疫情而遲誤不變期間，得向法院聲請回復原狀。
中    華    民    國   110    年    11    月    30    日
                                      書記官  莊昕睿
所犯法條
中華民國刑法第339條第1項
（普通詐欺罪）
意圖為自己或第三人不法之所有，以詐術使人將本人或第三人之
物交付者，處 5 年以下有期徒刑、拘役或科或併科 50 萬元以
下罰金。